【裁判字號】    99,建上易,26
【裁判日期】    991207
【裁判案由】    損害賠償
【裁判全文】
臺灣高等法院臺中分院民事判決  99年度建上易字第26號
上  訴  人  郭東湖
訴訟代理人  郭西香
被 上 訴人  蔡森木
上列當事人間請求損害賠償事件，上訴人對於中華民國99年8月
10日臺灣臺中地方法院99年度訴字第1045號第一審判決提起上訴
，本院於99年11月23日言詞辯論終結，判決如下：
    主  文
原判決關於駁回上訴人後開第二項之訴部分，及該部分假執行之
聲請，並訴訟費用（除確定部分外）之裁判均廢棄。
被上訴人應給付上訴人新台幣萬壹仟佰柒拾貳元及自民國九
十九年五月十四日起至清償日止，按週年利率百分之五計算之利
息。
其餘上訴駁回。
第一審（除確定部分外）、第二審訴訟費用，由被上訴人負擔五
分之一，餘由上訴人負擔。
    事實及理由
甲、程序部分
    本件上訴人於原審主張：因被上訴人施工震動造成其所有坐
    落臺中市○○路140巷1之1號房屋之牆壁破損、龜裂、鋁門
    窗與牆面產生裂縫，並有多處滲、漏水之情形，依民法第18
    4 條第1項前段、第2項及第195條第1項規定，請求被上訴人
    賠償修復費用215,000元、71,198元及精神慰撫金40萬元。
    經原審為上訴人敗訴之判決後，上訴人僅就其中修復費用16
    7,432元本息部分提起上訴，其餘部分未據聲明不服，已告
    確定；是本院僅就上訴人上開上訴範圍予以之審認，先此敘
    明。
乙、實體方面：
壹、兩造之聲明
一、上訴人之上訴聲明
（一）原判決關於駁回上訴人後開第二項之訴部分及該部分訴訟
      費用之裁判均廢棄。
（二）上開廢棄部分，被上訴人應給付上訴人新臺幣（下同）16
      7,432元及自起訴狀繕本送達被上訴人之翌日起至清償日
      止按年息百分之五計算之利息。
（三）第一、二審訴訟費用除已確定部分外，由被上訴人負擔。
二、被上訴人之答辯聲明
（一）上訴駁回。
（二）第二審訴訟費用由上訴人負擔。
貳、兩造之陳述
一、上訴人於原審起訴主張略以：
（一）被上訴人所有門牌號碼臺中市○○路140巷1號之房屋與門
      牌號碼臺中市○○路140巷1之1號房屋（下稱系爭房屋）
      相比鄰，上開房屋間有共同牆，頂樓有女兒牆為界，其中
      系爭房屋之3樓5樓係屬上訴人所有，其餘樓層則屬上訴人
      其餘親戚所有。詎被上訴人於民國（下同）97年3月間取
      得上開房屋所有權後，自同年5、6月間起，即開始大肆拆
      除房屋外牆、樑、柱、隔間及樓梯等，施工震動造成系爭
      房屋之牆壁破損、龜裂、鋁門窗與牆面產生裂縫，並有多
      處滲、漏水之情形，且其違法加建、改建已改變原有系爭
      房屋承載力，造成系爭房屋結構安全亦生危害，經上訴人
      自行申請臺灣省建築師公會鑑定，鑑定結果認：、、、5.
      經分析結果顯示，建築物拆除局部外牆後，整體標的物其
      Y向之耐震力降低13.5%，拆除部分1B磚牆確實降低原有建
      築物之耐震能力。6.綜合分析研判整體標的物結構體有耐
      震安全顧慮。鑑定標的物現況有各層樓牆、樑、柱等粉刷
      層脫落、磨石子龜裂、窗框剝離等情形，所需修復費用計
      215,000元。爰主張依民法第184條第1項前段、第2項規定
      ，請求被上訴人應給付上訴人167,432元及自起訴狀繕本
      送達翌日起至清償日止，按年息百分之5計算之利息。
（二）對被上訴人抗辯之陳述：
  １、系爭房屋3樓及5樓確為上訴人所有，並非屬公同共有之財
      產，被上訴人指稱為公同共有財產，上訴人須經全體共有
      人同意並以全體共有人名義起訴云云，自不足採。
  ２、又依鑑定報告結果指出，系爭房屋之耐震能力，確實因被
      上訴人拆除其所有房屋之局部外牆，而有所降低，被上訴
      人辯稱伊之行為並未損及系爭房屋云云，亦不足為憑。又
      系爭房屋雖為50年間所建造完成，雖歷經921等大地震，
      然經上訴人細心維護，94年間尚請人拆除舊窗，更換新之
      門窗，並為水泥修補，屋況良好，詎卻因被上訴人之上開
      大肆整修其所有房屋，導致系爭房屋受有前開損害，除有
      上開鑑定報告外，並有居住於該處之證人郭西香可為證明
      。被上訴人猶抗辯系爭房屋損害與伊整修其所有房屋之行
      為，無相當因果關係，自不足取。
  ３、另被上訴人雖辯稱修繕費用應折舊92%，然其並未提出相
      當之憑據證明，上訴人否認之。而依上開鑑定報告書考量
      損害部位及修復之工法，以能達「一般正常之使用」之使
      用原則，就磨石子地坪、磨石子台度、水泥牆面及平頂等
      損害回復原狀之修復費用估計為215,000元，乃係回復原
      狀所必要之費用，上訴人以此金額請求被上訴人賠償，自
      有理由。再縱認本件請求之金額應為折舊，惟得折舊者亦
      僅為「物」，就上訴人請求被上訴人賠償40萬元精神上慰
      撫金損害部分，乃有關身心之健康，當無折舊可言等語。
二、上訴人於本院補充陳述略以：
（一）按法院依自由心證判斷事實之真偽，不得違背論理及經驗
      法則，民事訴訟法第222條第3項定有明文。查上訴人所有
      系爭房屋與被上訴人所有臺中市○○路140巷1號房屋相毗
      鄰，具有共同基礎、柱、樑及牆之一幢二棟二戶之建築物
      （詳見臺灣省建築師公會臺中市辦事處鑑定報告書第一部
      分附件6及第二部分附件10現況平面圖）。詎被上訴人於
      97年3月間取得上開1號房屋之所有權後，自同年5、6月間
      起，即開始大肆整修，進行拆除房屋外牆、樑、柱、隔間
      及樓梯，以及施工震動等情，依論理及經驗法則，自會造
      成上訴人所有系爭房屋之上述損害。原判決竟認被上訴人
      修建房屋之行為，與上訴人所有系爭房屋之損害二者間，
      並無可歸責之原因云云，違背論理及經驗法則，自屬違背
      法令。
（二）上訴人主張被上訴人之侵權行為致上訴人之所有系爭房屋
      遭受損害之事實，業據上訴人於原審提出臺灣省建築師公
      會臺中市辦事處之鑑定報告書附原審卷為證。原審法官對
      上訴人所提之此項證據，如認有不明瞭或不完足者，依民
      事訴訟法第199條第2項規定，令上訴人敘明或補充之。詎
      原審法官竟違背行使闡明權之義務，徒以該鑑定報告書並
      未認定上訴人所有系爭房屋之損害，確係因被上訴人整修
      相鄰之房屋所致云云，遽為不利於上訴人之認定，自屬違
      背法令。
（三）系爭房屋雖屬老舊建築物，但係鋼筋混凝土造，並非土、
      木造，自無可能隨著使用時間日增，而發生上訴人所主張
      之上訴損害，且上述之損害亦與921大地震及之後之強震
      無關。原審竟徒憑被上訴人不實且違反情理之空言狡辯，
      即遽認上訴人所有系爭房屋之損害，不免係因隨著使用時
      間之日增而發生，以及經歷921大地震及多次強震因而受
      損，亦不無可能云云，不但罔顧事實，且有認定事實不憑
      證據之違法。
（四）上訴人所有系爭房屋之上述損害，確係因被上訴人之侵權
      行為所致，二者間有相當因果關係，被上訴人自應負損害
      賠償責任等情，有臺灣省建築師公會臺中市辦事處之鑑定
      報告書附原卷可證，並請傳喚製作該鑑定報告書之建築師
      廖進祿到庭訊問即可證明。又上訴人所有系爭房屋之損害
      修復工程費用合計為167,432元，有廖進祿建築師所出具
      之工程預算書、單價分析表、數量計算表、面積計算表等
      影本為證，應由被上訴人負責賠償，請求判決如上訴聲明
      。
三、被上訴人於原審答辯略以：
    系爭房屋如確為公同共有之財產，則上訴人並未舉證證明該
    房屋除上訴人及其他共有人亦均同意由上訴人單獨提起本件
    訴訟，復未以全體共有人名義起訴，其當事人適格似有欠缺
    。又判斷系爭房屋是否有耐震力不足之損害，應以建造當時
    之「建築物耐震設計規範」為標準始為合理，至我國於63年
    始對建築物地震力有正式規定，而系爭房屋係50年間所興建
    完成，則以現行建物之耐震標準來規範老舊系爭房屋，顯不
    合理。故上訴人以該鑑定報告主張系爭房屋之耐震力有所減
    弱，係因被上訴人整修房屋所致云云，自不足採。又依上開
    鑑定報告結果可知，該報告並未認定上訴人請求賠償之系爭
    房屋之室內損害，確係因被上訴人整修房屋所致。又參諸系
    爭房屋已有48年之久，隨著使用時間日增，經過日曬雨淋之
    氣候變化，上訴人所指稱上開系爭房屋之牆壁滲水等問題，
    亦不免隨之發生，況系爭房屋復經歷921大地震及之後多次
    強震，是否因而受損，均有疑義，則系爭房屋之室內損害，
    與被告修建所有房屋之行為，自尚難認二者間有何相當因果
    關係。退而言之，倘上訴人得請求被上訴人賠償修復費用，
    應係將系爭房屋回復至97年3、4月間受損時之狀態，而非回
    復至新建建物之狀態，是系爭房屋之修繕既以新材料修復，
    自應參考財政部公布之「固定資本耐用年數表」，依比率應
    扣除折舊92%後，以計算上訴人得請求之修復費用，始為適
    法等語。
四、被上訴人於本院補充陳述略以：
（一）本件上訴人於原審起訴時，即主張被上訴人大肆整修其房
      屋，進行拆除房屋外牆、樑、柱、隔間及樓梯，以及施工
      震動，而造成上訴人房屋損害，並提出臺灣省建築師公會
      臺中市辦事處鑑定報告書為憑，請求被上訴人負侵權行為
      之損害賠償責任之依據，已見前後一貫且達具體化之程度
      ，尚無不明瞭或不完足之處。況原審據臺灣省建築師公會
      臺中市辦事處之鑑定報告就系爭房屋室內各層亦有樓牆、
      樑、柱等粉刷脫落、磨石子龜裂、窗框剝離等情形，該鑑
      定報告並未認定系爭房屋室內之前開損害，確係因被上訴
      人整修房屋所致等情，並已認定上訴人系爭房屋之室內損
      害，與被上訴人修建所有房屋之行為，其二者間於客觀上
      是否有何相關，自難憑臺灣省建築師公會臺中市辦事處鑑
      定報告書，而謂被上訴人就系爭房屋室內之上開損害，有
      何可歸責之原因。是原審未就上述鑑定報告並未認定系爭
      房屋室內之前開損害，確係因被上訴人整修房屋所致等情
      予以闡明，並無違背民事訴訟法第199條第2項規定之可言
      。再者，原審經參酌一般經驗法則，房屋隨著使用時間日
      增，經過日曬雨淋之氣候變化，系爭房屋室內之上開問題
      ，亦不免隨之而發生，況系爭房屋復經歷921大地震及之
      後多次強震，是否因而受損，亦不無可能，認定系爭房屋
      之上開室內損害，尚不足以證明與被上訴人修建所有房屋
      之行為相關，因而為上訴人此部分敗訴之判決，經核於法
      並無違誤。
（二）本件上訴人主張被上訴人修建其屋，因而造成上訴人房屋
      損害，請求被上訴人負侵權行為之損害賠償責任，自應就
      被上訴人有無合於侵權行為之構成要件即故意或過失與行
      為人不法行為與損害結果之發生有無相當因果關係負舉證
      責任。本件經臺灣省建築師公會臺中市辦事處鑑定結果，
      業已敘明系爭房屋正面及側面外觀現況，並無明顯之龜裂
      或損害現象，其室內現況，並無以前的現況鑑定資料可資
      比對，該鑑定報告僅能以目前（98年5月4日）之現況做出
      「現況建築物之損害情形」及「依現況之損害提出修復意
      見」等情，顯見該鑑定報告並未認定系爭房屋於98年5月4
      日之室內損害為上訴人修建其屋所致。況查：本件系爭房
      屋為50年間所興建完成之建築物，至今屋齡已達48年之老
      舊建物，衡諸一般經驗法則，房屋本會隨著使用時間日增
      ，經過日曬雨淋之氣候變化，牆壁滲水、粉刷層剝落、油
      漆剝落、牆面污損、地坪裂縫、磨石子裂縫、壁癌等亦不
      免隨之發生，復據臺灣省建築師公會臺中市辦事處鑑定報
      告亦認系爭房屋整體混凝土品質不甚穩定，中性化檢值顯
      示其混凝土耐久性不佳，則系爭房屋經過長年氣候變化冷
      縮熱脹，本會產生牆壁滲水、粉刷層剝落、油漆剝落、牆
      面污損、地坪裂縫、磨石子裂縫、壁癌等之情事；且系爭
      房屋復經歷921大地震及之後多次強震，是否因此受損？
      均有疑義，而上訴人負未能舉證被上訴人有何故意或過失
      ，則上訴人自應承擔此部分事實真偽不明之不利結果外，
      系爭房屋於98年5月4日之室內損害，與被上訴人於97 年3
      、4月間修建房屋之行為，亦難認二者間具有相當因果關
      係。
（三）依製作系爭鑑定報告書之證人廖進祿於鈞院證述，足證系
      爭鑑定報告書僅能證明系爭房屋於鑑定時之受損現況外，
      並未記載任何系爭房屋受損發生原因之相關資料之事實；
      雖證人廖進祿證述「正常使用」、「地震等自然因素」及
      「隔鄰敲除外牆之震動」之各項因素，均與系爭房屋內牆
      面粉刷層剝落及磨石子的龜裂、窗框剝離之情形有因果關
      係，惟仍未能證明造成系爭房屋內牆面粉刷層剝落及磨石
      子的龜裂、窗框剝離情形之直接原因即為被上訴人之「故
      意」或「過失」之行為所致。此外，上訴人又未提出其他
      證據證明被上訴人有何之侵權行為，則上訴人主張被上訴
      人施工之行為，致系爭房屋受損，應負賠償損害責任，無
       足採信。
參、得心證理由
一、上訴人主張：系爭坐落台中市○○路140巷1之1號房屋其中3
    樓及5樓係屬其所有等情，業據其提出系爭房屋3樓房屋稅繳
    款書、建物平面圖等件為證（原審卷第146至147頁），且經
    上訴人之妹郭西香於原審到庭證述屬實（原審卷第155頁反
    面至第156頁），則本件上訴人就其所有系爭房屋3樓及5樓
    之損害，由其個人單獨提起本件損害賠償之訴，自難認有何
    當事人不適格之問題，合先敘明。
二、上訴人主張：被上訴人於97年3月間取得上開房屋所有權後
    ，自同年5、6月間起，即開始大肆拆除房屋外牆、樑、柱、
    隔間及樓梯等，施工震動造成隔鄰上訴人所有系爭房屋之牆
    壁破損、龜裂、鋁門窗與牆面產生裂縫，並有多處滲、漏水
    等情；被上訴人否認上訴人所述系爭房屋受損情形，與其施
    工有因果關係，並以前詞置辯。
三、按因故意或過失，不法侵害他人之權利者，負損害賠償責任
    ，民法第184條第1項定有明文。當事人主張有利於己之事實
    者，就其事實有舉證之責任，民事訴訟法第  277條前段亦
    有明文。又侵權行為所發生之損害賠償請求權，以有故意或
    過失不法侵害他人權利為其成立要件，若其行為並無故意或
    過失，即無賠償之可言；另損害賠償之債，以有損害之發生
    及有責任原因之事實，並二者之間，有相當因果關係為成立
    要件（參最高法院54年台上字第1523號、30年度上字第18號
    判例意旨）。如不合於此項成立要件者，即難謂有損害賠償
    請求權存在。故主張侵權行為應負損害賠償責任者，即應就
    其受有損害之發生及有責任原因之事實，並二者之間有相當
    因果關係負其舉證之責任。本件上訴人主張之前開事實，已
    為被上訴人所否認，則揆諸上開規定及判例意旨說明，自應
    由上訴人就其所稱上開有利於己之事實，負舉證之責。
四、上訴人就其主張之事實，提出自行囑託臺灣省建築師公會鑑
    定之鑑定報告（下稱鑑定報告）節本等資料為證（見原審卷
    第13至133頁）。觀前揭鑑定報告關於建築物結構安全鑑定
    之鑑定結果為：「、、、5.經分析結果顯示，建築物拆除局
    部外牆後，整體標的物其Y向之耐震力降低13.5%，拆除部分
    1B磚牆確實降低原有建築物之耐震能力。6.綜合分析研判整
    體標的物結構體有耐震安全顧慮。」（見原審卷第15頁）關
    於房屋損害現況調查之鑑定分析為：「1.鑑定標的物（指系
    爭房屋）外觀狀況：鑑定標的物正面及側面外觀現況，並無
    明顯龜裂或損害現象。2.鑑定標的物室內現狀：(1)本鑑定標
    的物並無以前的現況鑑定資料可資比對，本鑑定報告僅能以
    目前之現況做出『現況建築物之損害情形」及「依現況之損
    害提出修復意見』。(2)經會勘結果，以現況測量及紀錄，由
    現況照片索引及現況照片204張，可知其內部確有損害。(3)
    磨石子地坪損害部分以拆除重作一組銅條圍成的方形範圍為
    原則。磨石子台度則以整片拆除重作為原則。水泥牆面及平
    頂則以損害部分重新整平、批土、再以水泥漆為原則。」（
    見原審卷第28頁）另據負責本件鑑定案件之鑑定證人廖進祿
    建築師於本院證稱：「（問：關於現況的損害部分，與系爭
    房屋隔鄰（140巷1號房屋）的施工有無因果關係？）「在我
    的報告裡面有陳述清楚，就整個結構的分析來看，1號那間
    房屋原來的圖面有牆壁，1號與1之1號兩棟房屋的基礎與樑
    柱都是連在一起的，我在鑑定報告書的圖面上也都有顯示出
    來，原來的核准的圖說也都是兩棟連在一起的，所以其中1
    號房屋把原有的，有結構作用的牆壁去除掉，所以這部分在
    我分析的結果是確實有影響系爭房屋的耐震能力，這在我的
    結論上有敘述。」「（問：鑑定報告所載的除了耐震部分還
    有房屋內部的龜裂、漏水，龜裂與漏水部分與隔鄰的施工是
    否有因果關係？）我沒有辦法就1號房屋外牆拆除之前與拆
    除之後做比較，所以僅能就現況的部分做評估。」「（鑑定
    報告中就房屋內部部分牆面粉刷的剝落，磨石子的龜裂，窗
    框剝離部分是屬於因為1號房屋修繕造成的情形，還是自然
    的耗損？）」這部分我沒有辦法做比對，如果要做比較一定
    要有系爭房屋在隔鄰外牆拆除前的狀況與拆除後的狀況做比
    較。我目前的評估是以現況做修繕的部分所能夠回復到正常
    使用的價格。」「（問：系爭房屋在正常的使用狀況下，是
    否也會有牆面粉刷層剝落及磨石子的龜裂，窗框剝離的情形
    ？）正常使用下也會有自然因素的狀況，例如地震等因素，
    但因系爭房屋確實有因為外牆的敲除，會有耐震能力減弱的
    狀況，因為敲除的時候會有震動，所以會有使磨石子的龜裂
    的情形。就一般的狀況而言，隔鄰的震動會有耐震能力不足
    的狀況，因為磨石子是硬性的，所以震動會造成有龜裂的狀
    況。」等語（見本院卷第45頁反面至46頁）。是依上開鑑定
    報告及鑑定證人之證述可知，兩造所有房屋原係具有共同基
    礎、柱、樑及牆之一幢二棟二戶之建物，被上訴人於整修時
    ，將其房屋原有結構作用的牆壁拆除、確實使上訴人所有系
    爭房屋之耐震能力降低，致整體標的物結構體有耐震安全顧
    慮。而系爭房屋內部部分牆面粉刷剝落，磨石子龜裂，窗框
    剝離部分，因無系爭房屋在隔鄰外牆拆除前的狀況與拆除後
    的狀況可供比較；然被上訴人拆除外牆，造成系爭房屋有耐
    震能力減弱的狀況，敲除產生之震動，會致使磨石子有龜裂
    的情形。是堪認上訴人所有系爭房屋三樓內部磨石子龜裂情
    形，與被上訴人整修房屋之施工行為，二者之間，有相當因
    果關係，依上說明，被上訴人自應負損害賠償責任。至系爭
    房屋其餘3樓或5樓關於牆面粉刷剝落、窗框剝離等部分，參
    諸系爭房屋自興建迄今已約有4、50年之久，此為上訴人自
    承在卷（原審卷第149頁反面），依一般經驗法則，隨著使
    用時間日增，經過日曬雨淋之氣候變化，系爭房屋室內之上
    開問題，亦不免隨之而發生，且尚無其他積極證據證明與被
    上訴人整修房屋之施工行為間，具有相當因果關係，自難令
    被上訴人負損害賠償之責。
五、上訴人主張系爭房屋三樓所需修復費用為98,315元；固據其
    提出鑑定證人廖進祿建築師所出具之修復工程預算書為證（
    見本院卷第14至20頁）。惟依上開鑑定報告所示，上訴人所
    有系爭房屋三樓內部僅301室台度磨石子有龜裂情形（見原
    審卷第21、22頁），而系爭房屋三樓301室磨石子台度打除
    重作面積為13.50平方公尺（見本院卷第18頁），約占系爭
    房屋3樓全部磨石子台度打除重作總面積40.44平方公尺之三
    分之一。則系爭房屋三樓所需修復費用98,315元，扣除地坪
    磨石子所需修復費用4,200元後，其三分之一之修復費用為
    31,372元〔計算式:（98,315－4,200）3＝31,372，元以
    下四捨五入〕。又依上開鑑定報告書鑑定分析欄2、（2）所
    載，關於修復部分考量損害部位及修復之工法，係以能達「
    一般正之使用」之使用原則（見原審卷第29頁），故上開修
    復工程預算書所預估修復費用，自係回復原狀所必要之費用
    ，上訴人以此金額請求被上訴人賠償，尚屬有據。
六、綜上所述，上訴人依侵權行為之法律關係，請求被上訴人給
    付系爭房屋室內損害之修繕費用31,372元及自起訴狀繕本送
    達翌日即99年5月14日起至清償日止，按年息百分之5計算之
    利息，為有理由，應予准許。逾此所為請求，為無理由，應
    予駁回。原審就上開應准許部分，為上訴敗訴之判決，並駁
    回其假執行之聲請，尚有未洽，上訴意旨求予廢棄改判，為
    有理由，爰由本院予以廢棄改判如主文第二項所示。至於上
    訴人之請求不應准許部分，原判決為上訴人敗訴之判決，並
    駁回其假執行之聲請，經核於法並無不合，上訴意旨求予廢
    棄改判，為無理由，應駁回其上訴。
七、本件事證已臻明確，兩造其餘陳述與舉證，經審酌後，認於
    判決結果不生影響，無予逐一論述之必要，附此敘明。
八、據上論結，本件上訴為一部有理由，一部無理由，依民事訴
    訟法第450條、第449條第1項、第79條，判決如主文。
中    華    民    國    99    年    12    月    7     日
                民事第二庭    審判長法  官  邱森樟
                                    法  官  謝說容
                                    法  官  翁芳靜
以上正本係照原本作成。
兩造均不得上訴。
                                    書記官  粘銘環
中    華    民    國    99    年    12    月    8     日
                                                      Ｓ

司法院資訊處製作；財團法人民間司法改革基金會備份。
